Inventaris van het persoonlijk archief van Johannes Floris Philippus Hers, internist, 1940-2010
Nationaal Archief, Den Haag
Ministerie van Defensie: persoonlijk archief van Johannes Floris Philippus Hers, internist
Defensie / Coll. Hers, J.F.P.
oudste stuk - jongste stuk: 1940-2010
D45
58 inventarisnummer(s); 2 meter
Normale geschreven, getypte en gedrukte documenten, geen bijzondere handschriften.
Nationaal Archief, Den Haag
Johannes Floris Philippus Hers,, 1917 - 2006
Hers was als internist verbonden aan het Academisch Ziekenhuis Leiden en was in het bijzonder werkzaam ten behoeve van door de oorlog getroffen verzetsstrijders, militairen, onderduikers en concentratiekampslachtoffers. Ook speelde hij een rol in de kwestie van de vervroegde vrijlating van de Vier van Breda. Het archief bevat de neerslag van deze activiteiten. Hers was zelf ook in de jaren 1941-1945 geïnterneerd door de Duitsers, het laatst in het concentratiekamp Sachsenhausen: ook hierover bevat het archief stukken
Archiefvorming
Geschiedenis van de archiefvormer
Johannes Floris Philippus Hers, 1917 - 2006.
Johannes Floris Philippus (Hans) Hers werd op 4 juli 1917 te Rijsoord, gemeente Ridderkerk geboren als zoon van Floris Hers, huisarts, en van Christina Frederica Stein. Vanaf 1938 volgde hij de studie medicijnen aan de Rijksuniversiteit Leiden. Van augustus 1939 tot juni 1940 was hij opgeroepen als militair in verband met de mobilisatie van het Nederlandse leger. In oktober 1940 werd hij opgepakt door de Duitsers bij de poging om de eerste in Nederland gedropte geheim agent Lodo van Hamel, met enkele andere personen, te laten terugkeren naar Engeland. Van Hamel werd ter dood veroordeeld, Hers zelf tot drie jaar tuchthuis. Nadat hij zijn straf had uitgezeten, werd hij tot het einde van de oorlog in Schutzhaft gehouden. Hij verbleef in verschillende gevangenissen en kampen, het laatst in concentratiekamp Sachsenhausen ten noorden van Berlijn. Hij was mede-auteur van een uitgebreid rapport over dit kamp (1945).
Na de oorlog hervatte hij zijn studie geneeskunde in Leiden. Deze moest hij helemaal opnieuw beginnen, want tentamenresultaten van voor de oorlog waren niet meer geldig. In 1954 promoveerde hij cum laude te Leiden op de studie The histopathology of the Respiratory Tract in Human Influenza. Hoewel ingeschreven als specialist Inwendige Geneeskunde hield hij zich, beïnvloed door zijn oorlogservaringen, steeds meer bezig met de medische zorg voor ex-concentratiekampslachtoffers, ex-verzetsstrijders en (ex-)militairen die betrokken waren geweest bij oorlogshandelingen. In Leiden werd daartoe bij het Academisch Ziekenhuis een speciale kliniek opgericht (het latere Centrum '45), die door ex-oorlogsslachtoffers uit geheel Nederland werd bezocht. Hers onderhield op dit terrein ook vele contacten met instanties in het buitenland. Vanaf 1977 was hij onder meer als medisch adviseur betrokken bij het Prins Bernhard-Zwaluwenfonds, dat als doel had leniging van nood van (ex-)militaire en verzetslieden in laatste instantie, als hulp van gekwalificeerde instituties was uitgesloten.
In 1985 beëindigde hij deze activiteiten. Wel bleef hij daarna nog medisch adviseur van de Directie Militair Geneeskundige Diensten. Hij had een belangrijke rol bij het in mei 1988 georganiseerde symposium 'Oorlogsverleden en toekomst'. In 1999 werd hij geïnterviewd in het TV-programma 'De vier van Breda' over de vervroegde vrijlating van de vier tot levenslang veroordeelde Duitse oorlogsmisdadigers in de gevangenis te Breda. In het jaar 1989, toen er nog twee oorlogsmisdadigers in Breda verbleven, steunde Hers een oproep van de groep van 19, die vrijlating bepleitte. Deze daad leidde tot een dramatische breuk tussen Hers en alle organisaties die betrokken waren bij de slachtoffers van de Tweede Wereldoorlog. Al eerder, in de jaren-1960 werkte hij mee aan de TV-serie 'De Bezetting' van dr. L. de Jong, namelijk over zijn betrokkenheid bij de mislukte terugkeer naar Engeland van geheim agent Lodo van Hamel.
Hans Hers overleed te Oegstgeest op 29 oktober 2006..
Geschiedenis van het archiefbeheer
Het eerste deel van het archief (inv.nrs. 1-17) is door Hers zelf overgedragen aan het Centraal Medisch Archief (CMA), dat sinds 1999 is geïntegreerd in het Centraal Archievendepot van het Ministerie van Defensie. Het is in 2007 overgebracht krachtens de Archiefwet.Het archief is door de heer Hers overgedragen aan het Centraal Medisch Archief (CMA).
Het tweede deel van het archief (inv.nrs. 18-59) is in 2011 geschonken door zijn zoon Floris Hers (herziene overeenkomst van schenking d.d. 2017).
De verwerving van het archief
Het archief is onder verschillende rechtstitels overgebracht.
Inhoud en structuur van het archief
Inhoud
Het archief bevat o.a.:
- agenda's en verslagen van vergaderingen van het Prins Bernhard Zwaluwenfonds
- correspondentie met Prins Bernhard
- rapportages inzake aanvragen van verzetspensioenen, uitkeringen, met anamneses en bevindingen
- het rapport dat Hers (mede) schreef over Sachsenhausen en andere stukken over zijn verblijf in dat concentratiekamp- publicaties van Hers, zowel medisch-wetenschappelijk als algemeen, in het bijzonder over de medische en psychische gevolgen van oorlogstrauma's- stukken betreffende zijn bemoeienis met de kwestie van de vrijlating van de Vier (Drie, Twee) van Breda- stukken betreffende het Prins Bernhard-Zwaluwenfonds- rapportages inzake aanvragen van verzetspensioenen, uitkeringen, met anamneses en bevindingen.De rapportages bevatten in een aantal gevallen medische gegevens en beschrijvingen van verzetsactiviteiten van de aanvragers. Medisch onderzoekers kunnen hier feitenmateriaal vinden over de geneeskundige gevolgen van stress door oorlog, deportatie, gevangenschap, onderduiken en verzetsdeelneming voor het latere leven van betrokkenen.
Selectie en vernietiging
Tijdens de bewerking van het archief zijn alleen dubbele exemplaren vernietigd.
Aanwijzingen voor de gebruiker
Openbaarheidsbeperkingen
Deels openbaar, deels beperkt openbaar (A+B).
Materiële beperkingen
Het archief kent geen beperkingen voor het raadplegen van stukken als gevolg van slechte materiële staat.
Aanvraaginstructie
Openbare archiefstukken kunnen online worden aangevraagd en gereserveerd. U kunt dit ook via de terminals in de studiezaal van het Nationaal Archief doen. Om te kunnen reserveren dient u de volgende stappen te volgen:
U maakt een profiel aan op www.gahetna.nl, en logt vervolgens in
Via de archiefinventaris (alleen de beschrijvingen met rode nummers) selecteert u het gewenste archiefstuk door op de knop 'Reserveren' te klikken
In het volgende scherm geeft u aan op welke dag u het archiefstuk wilt inzien
Indien u zich bevindt in de studiezaal en een tafelnummer heeft ontvangen kunt u dit nummer vermelden. Als u geen tafelnummer heeft kunt u tafelnummer 777 laten staan
Vervolgens bevestigt u uw reservering door deze te versturen.
Verwant materiaal
Beschikbaarheid van kopieën
Inventarisnummers van dit archief zijn niet in kopievorm beschikbaar
Verwante archieven
Nationaal Archief, Archieven van het ministerie van Defensie/Oorlog te Londen 1940-1945 (toegang 2.13.71), inventarisnummer 2781, bevat een tweetal rapporten van Hers over de kwestie Lodo van Hamel: J.F.Ph. Hers en L. van Vliet, Reconstructie inzake de opdracht en werkzaamheden van den Luitenant Ter Zee 2e Klasse L.A.R.J. van Hamel, 8 oktober 1945 J.F.Ph. Hers, Reconstructie inzake de plannen tot terugkeer naar Engeland en de poging hiertoe van Luit. Ter Zee 2e Klasse L.A.R.J. van Hamel, 15 oktober 1945
Nationaal Archief, Archief Parlementaire Enquêtecommissie Regeringsbeleid 1940-1945 (toegang 2.02.27) inventarisnummer 138, bevat een rapport over de kwestie Lodo van Hamel: A. Houwing (Officier-Fiscaal Bijzonder Gerechtshof Leeuwarden) Proces-verbaal tegen politieambtenaren, betrokken bij arrestatie Lodo van Hamel c.s.
Beschrijving van de series en archiefbestanddelen
- Persoonlijk archief van J.F.Ph. Hers, internist, 1976-1995
  - Stukken betreffende vergaderingen van het Prins Bernhard-Zwaluwenfonds, 1976-1980, 1982-1994; 1-2; 2 pakken
    - 1976-1980, 1
    - 1982-1994, 2
      Openbaarheid beperkt tot 01-01-2026
      Bescherming persoonlijke levenssfeer (B)
  - Stukken betreffende adviezen aan het Prins Bernhard-Zwaluwenfonds inzake aanvragen en voordrachten voor een financiële gift, 1980-1993; 3-4; 2 pakken
    - 1980-1989, 3
      Openbaarheid beperkt tot 01-01-2055
    - 1990-1993, 4
  - Stukken betreffende zijn werkzaamheden als medisch adviseur van en adviezen aan de Directie Militair Geneeskundige Diensten bij de beoordeling van verzoeken om bijzondere militaire pensioenen, 1983-1992; 5-6; 2 pakken
    - 1983-1993, 5
    - 1984-1992, 6
  - Stukken betreffende zijn betrokkenheid bij de werkzaamheden van de adviescommissie wet verbetering rechtspositie verzetsmilitairen, 1985-1988; 7; 1 pak
  - Ingekomen en minuten van uitgaande persoonlijke en medische stukken inzake patiënten en kennissen, alfabetisch geordend, 1985-1995; 8-10; 3 pakken
    - A - K., 8
    - L - U., 9
    - V - Z., 10
  - Correspondentie met de vertrouwensman oud-militairen Indiëgangers, 1987; 11; 1 omslag
  - Stukken betreffende de organisatie en de verslaglegging van het symposium Oorlogsverleden en toekomst, inzake de pathosfysiologie van stress door oorlog en soortgelijke omstandigheden alsmede de opvang en nazorg van getroffenen met geestelijke en lichamelijke problemen ten gevolge daarvan, 1987-1991; 12-14; 2 pakken en 1 omslag
    - 1987-1991, 12
    - 1988, 13
    - Concept van het boek Stress, medical and legal analysis of late effects of World war II suffering in The Netherlands, 1988, 14; 1 omslag
  - Stukken betreffende gezondheidsklachten van de bemanningen van motortorpedoboten en motorgunboats in 1940-1945, [1988]; 15; 1 omslag
- Documentatie
  - Documentatie inzake wet- en regelgeving betreffende de rechtspositie van verzetsmilitairen alsmede de procedure van daarmee samenhangend geneeskundig onderzoek, [1970-1980]; 16; 1 omslag
  - Medische artikelen inzake de pathosfysiologie van stress door oorlog en soortgelijke omstandigheden alsmede de opvang en nazorg van getroffenen met geestelijke en lichamelijke problemen ten gevolge daarvan, 1985-1986; 17; 1 omslag
- Supplement: persoonlijk archief van J.F.Ph. Hers, 1940-2010
  In 2011 geschonken door zijn zoon F. Hers.
  - PARTICULIER LEVEN, 1.
    - Gemobiliseerd studeren, een reconstructie van de mobilisatie- annex studietijd van Hers, 1939-1940, aan de hand van zijn brieven aan zijn vriendin C.M. (Toos) Schreuder; samengesteld door zijn zoon F. Hers. Fotokopie, met enkele opgeplakte foto's, 1939-1940., 2010; 18; 1 omslag
    - Briefkaarten aan zijn vriendin C.M. Schreuder en aan zijn ouders., mei 1940; 19; 1 omslag
    - Originele brieven, geschreven in Duitse gevangenschap aan zijn ouders en vanaf mei 1941 aan zijn vrouw., 1940-1944; 20; 1 omslag
    - Student in gevangenschap, een reconstructie van de Duitse gevangenschap van Hers, 1940-1945, aan de hand van zijn brieven aan zijn vrouw C.M. (Toos) Hers-Schreuder. Samengesteld door zijn zoon F. Hers. Fotokopieën., 2010; 21; 1 deel
    - Brieven aan Hers’ vader van advocaat mr. J.H. Rolandus Hagedoorn, die door Hers’ vader was ingeschakeld om zijn door de Duitsers gevangen genomen zoon te verdedigen., januari-juni 1941; 22; 1 omslag
    - Correspondentie betreffende zijn huwelijk met C.M. Schreuder in de gevangenis Scheveningen op 10 april 1941. Trouwboekje., jan-juni 1941 en z.j.; 23; 1 omslag
    - Gastenboek 'thuis'., 1959-2004.; 24; 1 deel
    - Kerst- en Nieuwjaarswensen van Prins Bernhard., 1967-1998; 25; 1 pak
    - Certificaten van op naam van Hers in Israël geplante bomen., 1975-1982; 26; 1 omslag
  - OPENBAAR LEVEN, 2.
    - Het Sachsenhausenrapport door W.F.K. Bischoff van Heemskerck en J.F.Ph. Hers. Fotokopie., september 1945; 27; 1 deel
      Inhoudsopgave:
      I Bischoff & Hers, Report on Concentrationcamp Sachsenhausen at Oranienburg
      Ia Commandanten van het concentratiekamp Sachsenhausen
      Ib Leden van de SS, die in het concentratiekamp Sachsenhausen als ‘Blockführer’en ‘Werkmeister’ in de jaren 1940 – 1945 dienst hebben gedaan.
      Ic Kampoudsten in het concentratiekamp Sachsenhausen, die zich in het kamp hebben misdragen tegenover andere gevangenen.
      Id Lijst van vroegere gevangenen, die zich in het concentratiekamp Sachsenhausen misdadig hebben gedragen tegenover hun medegevangenen.
      II Hers, De evacuatieplannen en doorvoering hiervan van het concentratiekamp Sachsenhausen door de SS.
      IIa Lijst van Nederlanders, voor zover bekend, die in de tijd van 1–15 februari 1945 vergast of op gewelddadige manier om het leven gebracht zijn, allen patiënten van de ziekenbarakken van het concentratiekamp Sachsenhausen.
      III Hers, Over de toestand na de 22e April 1945 in het ex-concentratiekamp Sachsenhausen
      IIIa Lijst van Nederlanders, die zich in het concentratiekamp Sachsenhausen bevonden na de bevrijding op 22 april 1945, welke lijst in het schrijven aan koningin Wilhelmina en minister Ringers meegegeven werd aan Franse officieren in juni 1945.
      IV Hers, Het transport der laatste 25 zieke, politieke Nederlandsche gevangenen naar Nederland.
      IVa Lijst van Nederlanders uit het ex-concentratiekamp Sachsenhausen, die op 3 augustus 1945 op transport gezet werden naar Holland.
      IVb. Lijst van geregistreerde Nederlanders, die gestorven zijn te Sachsenhausen na de bevrijding van 22 april 1945.
       bijlage met handtekeningen van personen die het rapport gelezen hebben, onder andere Generaal-majoor H. Koot, kolonel F. Daubenton, admiraal J. Th. Furstner, prof. mr. J.A. van Hamel en prof. dr. N.W. Posthumus.
      V Fotomateriaal, opgenomen van het concentratiekamp Sachsenhausen na de bevrijding op 22 april 1945
    - Stukken betreffende zijn verblijf in kamp Sachsenhausen en terugkeer naar Nederland, met zijn in 1986 in de bundel Van harte Prins Bernhard verschenen artikel ‘Hij was de eerste… terug van weggeweest’., 1944-1945, 1986; 28; 1 omslag
    - Verklaring over zijn werkzaamheden in de ziekenbarak te Sachsenhausen ten behoeve van de gevangene M. von Putbus., 1995; 29; 1 stuk
    - Getuigschriften van zijn studie en promotie aan de Rijksuniversiteit Leiden., 1946-1954; 30; 1 omslag
    - Stukken betreffende zijn aanstelling in diverse rangen bij het Academisch Ziekenhuis Leiden en zijn verkiezing tot lid van de Royal Society of Medicine en van de New York Academy of Sciences. Lijsten van zijn medische voordrachten en publicaties., 1946-1973, z.j.; 31; 1 omslag
    - Stukken betreffende internationale congressen over de psychosomatische gevolgen van deportatie en detentie., 1958-1966; 32; 1 pak
    - Stukken betreffende zijn bemoeienis als vertrouwensarts ten behoeve van oorlogsslachtoffers bij hun aanvragen om pensioen bij de Buitengewone Pensioenraad., 1958-1975; 33; 1 pak
      Openbaarheid beperkt tot 01-01-2044
      Bescherming persoonlijke levenssfeer (A)
      Alfabetisch geordend op naam van de aanvrager.
    - Correspondentie met dr. L. de Jong, directeur van het RIOD, n.a.v. het rapport-Van Hamel en de Tweede Kamer Enquêtecommissie Regeringsbeleid 1940-1945 en over Hers’ medewerking aan de televisieserie De Bezetting., 1958-1966; 34; 1 omslag
    - Gastenboek van zijn laboratorium in het Academisch Ziekenhuis Leiden, 1959-1970; 35; 1 deel
    - 'Niet-medische publicaties. De nasleep van Wereldoorlog II': kranten- en tijdschriftartikelen van zijn hand, interviews en artikelen n.a.v. door Hers gehouden voordrachten., 1960-1989; 36-37; 2 omslagen
      Voorin een inhoudsopgave.
      - Map 1, 36
      - Map 2, 37
    - Correspondentie met bijlagen betreffende eerste aanzetten tot wetenschappelijk onderzoek naar de psychosomatische gevolgen van deportatie en detentie., 1958, 1963-1966; 38; 1 omslag
    - Ingekomen brieven van Prins Bernhard en Prinses Beatrix. Gesigneerde foto's van Prins Bernhard en van Hers in gezelschap van de prins en anderen., 1965-1971 en z.j.; 39; 1 omslag
    - Oorkonden van aan hem verleende Nederlandse en buitenlandse onderscheidingen., 1967-1985; 40; 1 omslag
    - Ingekomen brieven van (oud-) patiënten van Hers., 1969-1986; 41-42; 2 pakken
      - 1969-1983, 41
      - 1984-1986, 42
    - Stukken betreffende zijn bemoeienis in de kwestie, of de Vier (Drie, Twee) van Breda wel of niet vervroegd moeten worden vrijgelaten., 1972-1990; 44; 1 pak
    - Stukken betreffende de televisie-uitzending van het programma 'De vier van Breda' op 15 januari 1999., 1998-1999; 45; 1 omslag
    - Stukken betreffende zijn adviezen aan mevr. H. Piersma over haar proefschrift De drie van Breda., 2003-2005; 46; 1 omslag
    - Ingekomen brieven n.a.v. interviews in dagbladen over onder meer het overheidsbeleid ten aanzien van oorlogsslachtoffers en de behandeling van in Nederland gevangenissen verblijvende leden van de Rote Armee Fraktion (RAF)., 1977-1978; 47; 1 pak
      Openbaarheid beperkt tot 01-01-2034
    - Adviseur Prins Bernhard Zwaluwenfonds en van de Directie Militaire Geneeskundige Diensten., 1979-1996; 48-51
      Het fonds verleende bijstand aan (ex-) militairen en verzetslieden met financiële problemen.
      - Dossier inzake het geschil tussen de Buitengewone Pensioenraad en A.J. van Gennip.1979-1989, 48; 1 pak
        Hers was gemachtigde van A.J. van Gennip.
      - Stukken betreffende zijn aanstelling als medisch adviseur van het ministerie van Defensie ten behoeve van verzetsmilitairen.1983, 1996, 49; 1 omslag
      - Stukken betreffende de pensioenuitkeringen van J.H. Bol, P.L. Kleijne en mevr. M.M.J. Huisman, met retroacta.1986-1987, 50; 1 omslag
        Openbaarheid beperkt tot 01-01-2040
      - Stukken betreffende zijn lidmaatschap van het Prins Bernhard-Zwaluwenfonds.1994-1996, 51; 1 omslag
        Openbaarheid beperkt tot 01-01-2030
    - Correspondentie betreffende aanstelling en ontslag in bepaalde functies., 1982-1996; 52; 1 omslag
    - Stukken betreffende zijn aanstelling als gastmedicus bij het Academisch Ziekenhuis Leiden (AZL) ten behoeve van oorlogsslachtoffers en de spanningen in de Unit Oorlogs- en Geweldslachtoffers van het AZL., 1982-1988; 53; 1 omslag
    - Medische artikelen van Hers., 1984-1988; 54; 3 stukken
      Betreft:
      Orgaanaandoeningen bij personen deel uitmakend van het voormalig Nederlands Verzet, de Krijgsmacht en Koopvaardij alsmede bij de Vervolgden en Gedeporteerden tijdens de Tweede Wereldoorlog – een follow-up studie over een periode van 33 jaar. In: Keerzijde van de bevrijding, Deventer, 1984, pg. 146-174.
      Leven met en in de schaduw van het oorlogsverleden. In: Ned. Tijdschrift voor Geneeskunde, jg. 129, 1985, pg. 820-823.
      Late Effects of Imprisonment, Deportation, Resistance and Military Action: a Cause of Premature Ageing? In: Stress, Oegstgeest, 1988, pg. 93-104.
    - Kranten- en tijdschriftartikelen, verschenen bij de beëindiging van zijn activiteiten ten behoeve van oorlogsslachtoffers., 1985; 55; 1 omslag
    - Stukken betreffende de herdenkingen in 1989 en latere jaren van in 1944 bij de Wassenaarse Slag omgekomen Franse commando's., 1989-1994; 56; 1 omslag
    - Stukken betreffende zijn schenkingen van wapens en andere oorlogsmemorabilia aan het Britse Imperial War Museum en het Britse Intelligence Corps Museum., 1989, 1994-1999; 57; 1omslag
    - Curriculum Vitae, met beschrijving van zijn ontwikkeling tot vertrouwensarts van slachtoffers van de Tweede Wereldoorlog., z.j.; 58; 1 stuk